臺灣臺中地方法院刑事判決
110年度金訴字第154號
公  訴  人  臺灣臺中地方檢察署檢察官
被      告  施舜譯


上列被告因詐欺等案件，經檢察官提起公訴（110年度偵字第150
號），本院判決如下：
    主    文
施舜譯無罪。
    理    由
一、公訴意旨略以：被告施舜譯能預見一般人取得他人金融機構
    帳戶之行為，常與財產犯罪之需要密切相關，且取得他人存
    摺、提款卡之目的在於取得贓款及掩飾犯行不易遭人追查，
    仍意圖為自己及詐欺集團不法之所有，基於幫助詐欺集團向
    不特定人詐欺取財及幫助洗錢之不確定故意，於109年7月6
    日23時許，將其向臺灣中小企業銀行（下稱臺灣企銀）申設
    之帳號00000000000號帳戶（下稱系爭帳戶）之存摺、提款
    卡及密碼，提供予真實姓名年籍均不詳之詐欺集團成員。嗣
    詐欺集團取得系爭帳戶後，於109年7月7日16時許，對告訴
    人程聖硯施以詐術，使其陷於錯誤，進而於同日19時33分、
    34分許，匯款新臺幣（下同）49,998元、50,002元（均含手
    續費）至被告上開帳戶內。因認被告涉犯刑法第30條第1項
    、第339條第1項之幫助詐欺取財，刑法第30條第1項、洗錢
    防制法第14條第1項之幫助洗錢罪嫌等語。
二、按犯罪事實應依證據認定之，無證據不得認定其犯罪事實；
     又不能證明被告犯罪者，應諭知無罪之判決，刑事訟訴法
    第 154條第2項、第301條第1項前段分別定有明文。次按事
    實之認定，應憑證據，如未能發現相當之證據，或證據不足
    以證明，自不能以推測或擬制之方法，以為裁判之基礎；且
    認定犯罪事實所憑之證據，無論直接或間接證據，其為訴訟
    上之證明，須達於通常一般之人均不致有懷疑，而得確信其
    為真實之程度者，始得據為有罪之認定，倘其證明尚未達到
    此一程度，而有合理之懷疑存在時，尚難為有罪之認定基礎
    （最高法院40年度台上字第86號、76年台上字第4986號判例
    意旨參照）。另依刑事訴訟法第161條第1項規定：檢察官就
    被告犯罪事實，應負舉證責任，並指出證明之方法。因此，
    檢察官對於起訴之犯罪事實，應負提出證據及說服之實質舉
    證責任，倘其所提出之證據，不足為被告有罪之積極證明，
    或其闡明之證明方法，無從說服法官以形成被告有罪之心證
    ，基於無罪推定之原則，自應為被告無罪判決之諭知（最高
    法院92年台上字第128號判例意旨參照）。
三、本件公訴意旨認被告施舜譯涉有刑法30條第1項、第339條第
    1項之幫助詐欺取財及刑法第30條第1項、洗錢防制法第14條
    第1項之幫助洗錢罪嫌，無非以被告供稱有將系爭帳戶之存
    摺、提款卡、密碼寄送予「陳文宗」、證人即告訴人程聖硯
    於警詢時證述其受騙匯款之情，及警員職務報告、程聖硯之
    行動電話翻拍照片、臺灣企銀和美分行109年8月20日109和
    美字第87號函所附資料、台北富邦商業銀行帳戶對帳單、寄
    貨單等為其論罪依據。
四、訊據被告固坦承系爭帳戶係伊所申辦，並領得存摺、提款卡
    使用，嗣於109年7月6日將系爭帳戶存摺、提款卡及密碼寄
    送予不詳之人之事實不諱，惟堅決否認有何幫助詐欺取財或
    幫助洗錢犯行，辯稱：伊於109年7月6日因急需用錢，在網
    路上看到借錢廣告，伊以通訊軟體LINE詢問，對方要求伊將
    存摺、提款卡寄給他們，以確定伊是否有欠款紀錄，伊就依
    對方指示於同日23時許，在桃園市○○區○○○號貨運行寄至高
    雄總站予「陳文宗」，對方於109年7月7日2時告知伊已收到
    ，之後要求伊到臺中市學士路上之麥當勞見面，要返還系爭
    帳戶存摺、提款卡及交付貸款，但伊到場後一直等不到人，
    伊是被騙的，伊有將留對話紀錄截圖，伊事後經臺灣企銀客
    服人員告知才知道系爭帳戶被警示等語。經查：　　
（一）系爭帳戶係被告所申辦，被告並於109年7月6日23時許，
      在桃園市○○區○○○○號貨運站將系爭帳戶之存摺、提款卡及
      密碼寄送至該貨運公司高雄站予「陳文宗」收受等事實，
      業據被告於警詢、偵訊及本院審理時坦承不諱（見109年
      度偵字第34699號卷《下稱偵㈠卷》第45至50、190至192頁、
      本院卷第372、385、659至頁），復有臺灣企銀和美分行1
      09年8月20日109和美字第87號函檢送系爭帳戶開戶資料、
      交易明細及空軍一號寄貨單各1份號在卷可稽（見偵㈠卷第
      79至94、137頁）；又告訴人程聖硯於109年7月7日16時許
      遭不詳之人以電話向其詐稱：其之前網購物時，因內部作
      業錯誤，將多39筆訂單消費，需依指示操作網路銀行以取
      消交易資料云云，致其陷於錯誤而於109年7月7日轉帳49,
      998元、50,002元至系爭帳戶，上開款項並於同日即遭人
      持系爭帳戶之提款卡領出等情，則經證人即告訴人於警詢
      時證述綦詳（見偵㈠卷第57至58頁），復有新北市政府警
      察局土城分局清水派出所陳報單、受理各類案件紀錄表、
      受理刑事案件報案三聯單、內政部警政署反詐騙諮詢專線
      紀錄表、金融機構聯防機制通報單各1份（見偵㈠卷第103
      至112、121頁）、告訴人之台北富邦業銀行對帳單、行動
      電話翻拍照片（見偵㈠卷第127、131頁）、系爭帳戶之交
      易明細附卷為憑（見偵㈠卷第94頁），此部分事實並為被
      告所不爭執（見本院卷第387至388頁），堪認系爭帳戶確
      實已遭詐欺集團取得，作為詐騙告訴人程聖硯，及製造金
      流斷點，掩飾或隱匿上開詐欺所得之去向之洗錢犯罪使用
      。
（二）上開證據固足認被告有將系爭帳戶存摺、提款卡及密碼交
      予他人，而遭利用作為詐欺取財及洗錢犯罪使用之工具。
      惟按刑法上幫助之行為，須有幫助他人犯罪之意思，如無
      此種故意，基於其他原因，以助成他人犯罪之結果，尚難
      以幫助論；又刑法關於犯罪之故意，係採希望主義，不但
      直接故意，須犯人對於構成犯罪之事實具備明知及有意使
      其發生之兩個要件，即間接故意，亦須犯人對於構成犯罪
      之事實預見其發生，且其發生不違背犯人本意始成立，若
      對於構成犯罪之事實，雖預見其能發生，而在犯人主觀上
      確信其不致發生者，仍應以過失論（最高法院20年上字第
      1022號、22年上字第4229號判例意旨參照）。是交付金融
      帳戶而幫助詐欺之成立，必須幫助人於行為時，明知或可
      得而知，被幫助人將會持其所交付之金融帳戶，作為利用
      工具，向他人行詐，使他人匯入該金融帳戶，而騙取財物
      ；反之，如非基於自己自由意思而係因遺失、被脅迫、遭
      詐欺等原因而交付者，因交付金融帳戶之人並無幫助犯罪
      之意思，亦非認識收受其金融帳戶者將會持以對他人從事
      詐欺取財，則其單純受利用，尚難以幫助詐欺取財罪責相
      繩。具體而言，倘若被告因一時疏於提防、受騙，輕忽答
      應，將其帳戶金融卡及密碼交付他人，不能遽行推論其有
      預見並容任詐欺取財犯罪遂行之主觀犯意（最高法院108
      年度台上字第115號判決意旨參照）。從而，本件應予審
      究者，為被告究竟係基於何原因交付系爭帳戶資料予他人
      ，及被告對於系爭帳戶可能因此遭他人利用作為詐欺告訴
      人及洗錢等犯罪工具，主觀上有無認識或預見。
（三）查被告於警詢、偵訊及本院審理時均一再堅稱伊係為辦理
      貸款而交付系爭帳戶存摺、提款卡及密碼予他人等語，並
      提出伊與對方聯絡之通訊軟體LINE對話紀錄截圖為證（見
      本院卷第389至397頁）。依上開對話紀錄截圖所示，其等
      對話時間乃自7月6日20時43分許至7月7日16時16分許之間
      ，被告先向對方表示欲借款10萬元，並提供其職業工作（
      務農）、聯絡電話及身分證正反面翻拍照片予對方，對方
      稱評估後「借款10萬元每個月還款1萬元還12個月本金加
      利息還清」，嗣被告詢問還款期數是否只有12期，對方續
      稱「可以20個月」、「每個月還款6千元還20個月本金加
      利息還清」等語，並要求直接與被告通話後，被告再傳送
      系爭帳戶之存摺、提款卡翻拍照片予對方，並依對方要求
      寄送系爭帳戶存摺及提款卡至對方指定之「收件人陳文宗
      0000000000高雄總站」，對方則約被告在臺中市學士路之
      麥當勞速食餐廳見面，其後被告復向對方詢問若改借款15
      萬元之每月最低還款金額為何，對方則答稱「你暫時只能
      借10萬元」、「合約書都在準備」等語，上開對話紀錄截
      圖形式上與通訊軟體LINE之聊天頁面相符，且對話連續、
      符合邏輯，並無偽造、變造之痕跡，應足認為真正；而觀
      諸上開對話內容，被告確實有與對方商談還款期數及還款
      金額等貸款細節，對方向被告表示之還款方式及利息計算
      等節，亦無明顯違反常理之處，此與被告所辯伊係為辦理
      貸款始依對方之要求寄出系爭帳戶之存摺、提款卡及密碼
      等語，尚屬相符。
（四）現今詐欺集團各種詐騙手法屢經政府強力宣導及媒體大幅
      報導，猶常見社會各階層民眾受騙，故關於社會事物之警
      覺程度及風險評估，因人而異，核與社會經驗、從事職業
      為何，尚無必然關連；況個人認知能力，常因客觀環境因
      素干擾影響，於急迫、忙亂或資訊不對等時，尤為明顯，
      甚或對於外界事物之判斷能力嚴重下降，而無察覺任何異
      狀或無為合乎常理決定。又現今傳媒多樣化，每日報紙、
      廣播、網際網路，無不充斥各種形式之代辦信用卡、貸款
      資訊等廣告，甚且主動撥打吾人手機或傳送簡訊詢問有無
      貸款需求者，可謂不勝其擾；然相對而言，對有亟需資金
      周轉又缺乏查證管道之市井小民，反成為救急之浮木，未
      必能及時區辨相關訊息之真偽，以致在未經事先充分查證
      下，將對方要求之貸款所需文件，包括存摺、印章、提款
      卡等帳戶資料，先行寄交允諾辦理貸款之一方，其後始知
      受騙，此種欺瞞手段於司法實務上尚非少見。參以被告供
      稱伊係國中肄業之教育程度，前均係在家裡種田、種菜，
      之前只辦過車貸等語（見本院卷第372、661頁），足見被
      告就金融業務之熟悉程度，並不優於一般人，尚無法排除
      被告係受騙而交付帳戶資料之可能。且依被告於上開通訊
      軟體LINE之對話中屢次向對方詢問最低還款金額、「我想
      問一下如果貸15萬一個月最少要繳多少」等情，可見被告
      當時經濟狀況不佳，需款孔急，確實可能在一時急迫之下
      ，為對方話術所惑，對於外界事物之判斷能力下降，因而
      在未妥為查證之下，即依對方之要求寄送系爭帳戶之存摺
      、提款卡及密碼予對方指定之人。被告疏於查證發覺對方
      真實身分及取得帳戶資料之真實目的，即將其個人帳戶資
      料交予對方，固有失慮之處，然被告係為辦理貸款而提供
      系爭帳戶存摺、提款卡暨密碼，並無容任對方使用系爭帳
      戶遂行詐欺取財或洗錢犯罪之意，尚難以被告一時輕率，
      未能進一步查證、合理判斷，即逕予推認被告主觀上已預
      見或認識其帳戶可能遭用作詐欺集團詐騙他人或洗錢使用
      ，而具有幫助詐欺或幫助洗錢之不確定故意。 　　
（五）綜上所述，公訴人所持論據僅足以證明被告有將系爭帳戶
      之存摺、提款卡暨密碼提供予他人，嗣遭詐欺集團用以詐
      騙告訴人程聖硯，並掩飾或隱匿該詐欺所得去向等事實。
      惟被告辦稱伊係為辦理貸款始依對方指示提供系爭帳戶資
      料等情，核與其所提出之通訊軟體LINE對話紀錄截圖相符
      ，被告辯稱伊係為辦理信用貸款，始受騙而提供帳戶資料
      等語，尚非無據。是被告主觀上是否具有幫助詐欺取財或
      幫助洗錢之不確定故意，而涉犯上揭幫助詐欺取財及幫助
      洗錢犯行，尚有合理懷疑存在。此外，復無其他積極證據
      足資證明被告有何幫助詐欺取財或幫助洗錢犯行，揆諸首
      揭法律規定及判例意旨，本案既不足為被告有罪之積極證
      明，基於無罪推定之原則，自應為被告無罪判決之諭知。
       
據上論斷，應依刑事訴訟法第301條第1項前段，判決如主文。 
本案經檢察官王宜璇提起公訴，檢察官賴謝銓到庭執行職務。
中　　華　　民　　國　　111 　年　　3 　　月　　21　　日
                  刑事第十三庭 審判長 法  官  李宜娟
　　　　　　　　　                    法  官  洪瑞隆
　　　　　　　　　                    法  官  陳怡秀
以上正本證明與原本無異。
如不服本判決應於收受送達後20日內向本院提出上訴書狀，並應
敘述具體理由；其未敘述上訴之理由者，應於上訴期間屆滿後20
日內向本院補提理由書（均須按他造當事人之人數附繕本）「切
勿逕送上級法院」。
告訴人或被害人如不服判決，應備理由具狀向檢察官請求上訴，
上訴期間之計算，以檢察官收受判決正本之日起算。
                                      書記官  黃于容
中　　華　　民　　國　　111 　年　　3 　　月　　21　　日